臺灣高雄地方法院民事判決　　　　　　110年度雄簡字第877號
原　　　告　聯邦商業銀行股份有限公司


法定代理人　林鴻聯　


訴訟代理人　魯信光　

被　　　告　陳俊緯　

　　　　　　陳明雄　
　　　　　　陳沅鳩　


上列當事人間請求代位分割共有物事件，本院於民國110 年10月
26日言詞辯論終結確定，判決如下：
    主  文
被告就被繼承人陳楊玉雲所遺如附表一所示之遺產，應依附表二
所示之應繼分比例分割為分別共有。
訴訟費用由被告各負擔四分之一，餘由原告負擔。
    事  實
壹、程序部分：
一、按當事人法定代理人代理權消滅者，訴訟程序在有法定代理
    人或取得訴訟能力之本人，承受其訴訟以前當然停止；第17
    0 條所定之承受訴訟人，於得為承受時，應即為承受之聲明
    ，民事訴訟法第170 條、第175 條第1 項分別定有明文。本
    件原告法定代理人原為李憲章，於本院審理中變更為林鴻聯
    而由其聲明承受訴訟，有民事聲明承受訴訟暨陳報狀及原告
    公司變更登記表附卷可稽（本院卷第271 至279 頁），核與
    上開規定相符，應予准許。
二、被告均未於言詞辯論期日到場，核無民事訴訟法第386 條所
    列各款情形，爰依原告之聲請，由其一造辯論而為判決。
貳、實體部分：
一、原告主張：訴外人陳芝星積欠原告信用卡消費款新臺幣（下
    同）145, 053元及自民國91年9 月3 日起至清償日止，按年
    息18.25%計算之利息，暨自91年9 月3 日起至清償日止，按
    上開計息利率10% 計算之違約金（以下合稱系爭債務）迄未
    清償，經本院於97年10月29日核發雄院高97司執齊字第0000
    0 號債權憑證（下稱系爭債權憑證）在案，原告乃陳芝星之
    債權人。原告嗣後查悉訴外人即陳芝星之母陳楊玉雲於106
    年5 月22日死亡，遺有坐落高雄市前鎮區鎮東段第796 地號
    、第1018-15 地號，權利範圍均為全部之土地（以下合稱系
    爭土地），及其上未辦保存登記建物，即門牌號碼高雄市前
    鎮區鎮川二巷101 號，權利範圍全部之房屋（下稱系爭房屋
    ，與系爭土地合稱系爭遺產），其配偶即被告陳明雄，及子
    女即被告陳俊緯、陳沅鳩暨陳芝星均未聲明拋棄繼承，並經
    陳沅鳩於106 年11月9 日代表全體繼承人就系爭房地辦畢公
    同共有繼承登記。陳芝星按其應繼分自得獲分配系爭遺產價
    額1/4 ，惟陳芝星怠於辦理系爭遺產分割，致系爭遺產現仍
    由陳芝星與被告公同共有，原告之債權因而未能受償，且系
    爭房地並無不能分割之協議，亦無不能分割情事，為此爰依
    民法第242 條、第824 條、第829 條及第830 條規定提起
    本件訴訟，代位陳芝星訴請分割系爭遺產，並為變價分割等
    語，並聲明：被告與陳芝星公同共有之系爭遺產，應予變價
    分割，所得價金由被告與陳芝星按每人應有部分1/4 之比例
    分配。
二、被告均未於言詞辯論期日到場，亦未提出書狀作任何聲明或
    陳述。
三、經查，原告主張被代位人陳芝星對原告尚有系爭債務未清償
    ，而系爭遺產由陳芝星及被告繼承後，尚未協議分割，陳芝
    星與被告為系爭遺產之公同共有人，陳芝星亦未行使系爭遺
    產分割請求權，致原告無法就其可分得之遺產部分取償等情
    ，業經原告提出本院97年度司執字第90348 號債權憑證、陳
    芝星之全國財產稅總歸戶財產查詢單為證（見本院卷第13至
    15、25頁），並經本院調閱系爭土地土地謄本、系爭房屋房
    屋稅籍證明書、系爭遺產繼承登記資料、繼承系統表、戶籍
    謄本、財政部高雄國稅局遺產稅免稅證明書、家事事件公告
    查詢結果（見本院卷第55至81、95至103 、319 頁）核閱無
    訛，而被告已於相當時期受合法通知，於言詞辯論期日不到
    場，亦未提出準備書狀爭執，依民事訴訟法第280 條第3 項
    之規定，應視同自認，堪認原告主張之事實為真實。
四、本院之判斷：
（一）1.按債務人怠於行使其權利時，債權人因保全債權，得以
        自己之名義，行使其權利，民法第242 條前段定有明文
        。且此項代位權行使之範圍，依同法第243 條但書規定
        之旨趣推之，尚不以保存行為為限，凡以權利之保存或
        實行為目的之一切審判上或審判外之行為，諸如假扣押
        、假處分、聲請強制執行、實行擔保權、催告、提起訴
        訟等，皆得由債權人代位行使（最高法院69年度台抗字
        第240 號裁定要旨可參）。次按，遺產繼承人，除配偶
        外，依左列順序定之：一、直系血親卑親屬。二、父母
        。三、兄弟姊妹。四、祖父母；第一千一百三十八條所
        定第一順序之繼承人，有於繼承開始前死亡或喪失繼承
        權者，由其直系血親卑親屬代位繼承其應繼分；同一順
        序之繼承人有數人時，按人數平均繼承。但法律另有規
        定者，不在此限；繼承人有數人時，在分割遺產前，各
        繼承人對於遺產全部為公同共有；繼承人得隨時請求分
        割遺產，但法律另有規定或契約另有訂定者，不在此限
        ，同法第1138條、第1140條、第1141條、第1151條、第
        1164條亦規定甚明。
      2.經查，陳芝星名下除所繼承之系爭遺產外，並無其他財
        產，有其稅務電子閘門財產所得調件明細表附卷可參，
        是陳芝星之財產顯不足清償積欠原告之系爭債務，堪認
        陳芝星怠於行使其請求分割遺產之權利，確使其現有財
        產不足以清償積欠原告之債務。再查，系爭遺產未見有
        何依法律規定或依契約訂定不得分割之情形，則原告主
        張為保全債權，依民法第242 條規定代位陳芝星行使分
        割遺產之權利，訴請裁判分割系爭遺產，即屬有據。
（二）1.按繼承人如欲終止其間之公同共有關係，惟有以分割遺
        產之方式為之，而將遺產之公同共有關係終止改為分別
        共有關係，性質上屬分割遺產方法之一（最高法院82年
        度台上字第748 號判決意旨可參）。又按裁判分割共有
        物訴訟，為形式之形成訴訟，其事件本質為非訟事件，
        究依何種方式為適當，法院有自由裁量之權，並應斟酌
        當事人之聲明、共有物之性質、經濟效用及全體共有人
        之利益等情事公平決之，不受當事人聲明之拘束，惟應
        斟酌共有人之利害關係、共有物之性質、價格及利用效
        益等情事，以謀分割方法之公平適當。
      2.經查，系爭房屋現由被告陳明雄居住使用，有系爭房屋
        現況使用照片在卷可查（見本院卷第313 至317 頁），
        並為原告所不爭執。是依系爭遺產之共有情形、經濟效
        用及陳芝星與被告利益等情事，倘擅採變價分割之方式
        ，將致本件除陳芝星以外之繼承人即被告等喪失共有權
        ，似有未洽，且將使被告陳明雄頓失住所，對其居住權
        、生存權有重大不利之影響，而如採分割為分別共有之
        方式，更能使各共有人得就其應有部分自由處分、設定
        負擔，對全體共有人無不公平或不利益之處。原告雖請
        求將系爭遺產為變價分割等語，然原告係為保全其對陳
        芝星之債權，則原告就陳芝星分得分別共有之應有部分
        ，仍得向法院聲請強制執行拍賣，以拍賣所得之價金取
        償，對原告應無重大不利可言。相對而言，本件公同共
        有分割後，陳芝星之應有部分為1/4 ，如採變價分割方
        式，將剝奪被告取得原物應有部分而保有原物原狀之權
        利，亦將使被告陳明雄之居住、生存權益受侵害，有悖
        系爭房屋現有使用情形，並損及其經濟價值。是本院經
        審酌上情，認應由陳芝星與被告依如附表二所示應繼分
        比例分割為分別共有為妥適，經核此分割方案對全體繼
        承人利益均屬相當，且各繼承人間若分割為分別共有關
        係，其等均可就所分得應有部分自由處分、設定負擔，
        對各繼承人均屬有利之事，應屬適當、公平之分割方法
        。
五、綜上所述，原告依民法第242 條、第824 條、第829 條及第
    830 條規定，代位陳芝星請求被告分割系爭遺產，應按如附
    表二所示之應繼分比例分割為分別共有，為有理由，應予准
    許。
六、本件事證已臻明確，兩造其餘攻擊防禦方法及所提證據，核
    與判決結果不生影響，爰不逐一論述，併此敘明。
七、末按因共有物分割、經界或其他性質上類似事件涉訟、由敗
    訴當事人負擔訴訟費用顯失公平者，法院得酌量情形，命勝
    訴之當事人負擔其一部，民事訴訟法第80條之1 定有明文。
    本件原告請求裁判分割系爭遺產雖有理由，惟關於訴訟費用
    之負擔，應由被告按其等如附表二所示應繼分比例負擔，至
    被代位人陳芝星部分應由原告負擔，始屬公平，附此敘明。
八、訴訟費用負擔之依據：民事訴訟法第80條之1 。
中    華    民    國   110    年    11    月    23    日
                  高雄簡易庭  法  官  陳安信
以上正本係照原本作成。
如對本判決上訴，須於判決送達後20日內向本院提出上訴狀。如
委任律師提起上訴者，應一併繳納上訴審裁判費。
中    華    民    國   110    年    11    月    23    日
                              書記官  蔡妮君
附表一
┌──┬────────────────┬──────┐
│編號│      不動產坐落                │ 權利範圍   │
├──┼────────────────┼──────┤
│ 1  │  高雄市○鎮區○段○000 地號土地│   1/1      │
│    │                                │            │
├──┼────────────────┼──────┤
│ 2  │  高雄市○鎮區○段○0000000 地號│   1/1      │
│    │  土地                          │            │
├──┼────────────────┼──────┤
│ 3  │  門牌號碼高雄市前鎮區鎮川二巷  │   1/1      │
│    │  101 號建物                    │            │
│    │                                │            │
└──┴────────────────┴──────┘
　
 附表二
 ┌────┬─────┬───────┬───────┐
 │ 編號   │  繼承人  │應繼分比例    │ 備註         │
 ├────┼─────┼───────┼───────┤
 │   1    │ 陳明雄   │   1/4        │              │
 ├────┼─────┼───────┤陳芝星部分之訴│
 │   2    │ 陳俊緯   │   1/4        │訟費用由原告負│
 ├────┼─────┼───────┤擔            │
 │   3    │ 陳沅鳩   │   1/4        │              │
 ├────┼─────┼───────┤              │
 │   4    │ 陳芝星   │   1/4        │              │
 │        │          │              │              │
 └────┴─────┴───────┴───────┘